【裁判字號】    89,台上,1886
【裁判日期】    890818
【裁判案由】    履行同居
【裁判全文】
最高法院民事判決                              八十九年度台上字第一八八六號
    上 訴 人  甲○○
    被上訴人  乙○○
右當事人間請求履行同居事件，上訴人對於中華民國八十七年十月二十六日台灣高等
法院台中分院第二審判決（八十七年度家上字第八七號），提起上訴，本院判決如左
：
    主  文
上訴駁回。
第三審訴訟費用由上訴人負擔。
    理  由
本件上訴人主張：兩造於民國七十九年三月二十二日結婚，婚後育有長女張嘉芸、次
女張文潔，婚姻關係現仍存續中，被上訴人於八十四年三月初離家出走，拋夫棄女，
至今音訊全無，經上訴人四處查訪，仍不知去向，爰依民法第一千零零一條規定，求
為命被上訴人與伊同居之判決。
被上訴人則以：上訴人常因細故毆打伊，八十三年八月間，伊懷孕六個多月，上訴人
踢伊肚子，致遍體鱗傷，長女並因受驚嚇發高燒，伊哭求上訴人帶長女就醫，竟置之
不理，伊萬念俱灰，企圖自殺，上訴人母親才通知伊娘家，接伊回娘家調理身心，同
年十一月間生產，上訴人均不曾探問，上訴人並告知做月子之事一概由伊自理，不願
伊返家；八十四年一月農曆年前，伊返家照顧子女，操持家務，卻一再遭受上訴人家
人冷言冷語，甚至不讓伊同桌吃飯，同年二月間上訴人又無故踢打伊肚子，伊為能與
子女同住，百般忍讓，詎同年三月一日凌晨三、四時，上訴人復以莫須有之罪名毆打
伊，長女再次因驚嚇過度而發高燒，伊全身傷痛無力帶長女就醫，哀求上訴人又無動
於衷，經伊以死要脅，始由上訴人通知伊娘家將伊帶回，上訴人明知伊與長女住在娘
家，非但不聞不問，反而起訴誣指伊無故離家出走，音訊全無，經四處查訪，仍不知
去向，無非為達離婚目的，伊於八十六年五月二十日與上訴人討論長女就學戶籍問題
時，上訴人要伊母女戶籍一併遷出並辦離婚手續等語。資為抗辯。
原審以：兩造於七十九年三月二十二日結婚，婚後育有二女，婚姻關係現仍存續中，
被上訴人自八十四年三月一日起即未與上訴人同居共同生活之事實，為兩造所不爭。
查被上訴人於八十四年三月一日凌晨三、四時遭上訴人毆打成傷經上訴人母親同意後
，由被上訴人母親接回娘家居住，除有卷附協和醫院診斷書、泰生中醫診所診斷證明
書可稽外，證人謝仁慈、梁宗祥即診治醫師證實被上訴人受傷情事，梁宗祥並證稱：
「被上訴人當時手抬不起來，我問她如何造成，她有說被先生打的」，且上訴人亦自
承：「兩造當時確實發生拉扯，伊有踢被上訴人，事後被上訴人家人到上訴人家中，
雙方均同意被上訴人先回娘家住」云云，證人劉淑玲證稱：「曾以電話質問上訴人為
何毆打被上訴人，上訴人說那是因被上訴人惹他，他才打她」，證人陳詹春蕉即被上
訴人之母證稱：「八十四年間最後一次接被上訴人回娘家時，被上訴人當時確實受傷
，上訴人母親同意伊接回被上訴人」，證人張陳素珍即上訴人之母證稱：「被上訴人
母親是來帶被上訴人回家，是被上訴人打電話給陳詹春蕉，請他來接，我們碰面之後
，我表示她帶回也好，夫妻雙方平靜一段時間對彼此都好」各等語，足見被上訴人確
係因夫妻失和，遭上訴人毆打成傷，經上訴人母親同意後，由被上訴人母親接回娘家
居住。至上訴人主張：被上訴人先踹伊下腹，伊始回踢云云，非但為被上訴人所否認
，上訴人復未舉證證明，並不足採。又被上訴人自八十四年三月一日回娘家後，上訴
人即不聞不問，於八十六年五月二十日被上訴人因長女就學戶籍問題，與上訴人溝通
時，上訴人表示要被上訴人母女戶籍一併遷出等情，已據證人陳詹春蕉證實，證人劉
淑玲證述：伊常居間傳達兩造之意見，曾在伊家中談論小孩就學問題須遷戶籍，上訴
人表示要遷就母女一起遷出，被上訴人不想離婚云云。上訴人自陳其自八十四年三月
一日起至提起本件訴訟前，均未與被上訴人連絡；而其所謂：被上訴人回娘家後第二
天及第四天，伊曾打電話給被上訴人大姊陳純華，被上訴人大姊夫接聽後要伊過幾天
再聯絡，伊因工作忙，故未再聯絡，且伊於八十六年五月二十日討論長女就學戶籍問
題時，亦曾表示希望被上訴人母女一起回來云云，為被上訴人所否認，上訴人就此復
未能舉證證明，亦不可採。按夫妻互負同居之義務，但有不能同居之正當理由者，不
在此限，民法第一千零零一條定有明文。被上訴人因夫妻失和，遭上訴人毆打成傷，
經上訴人母親同意後，由被上訴人母親接回娘家居住，已如前述。衡諸常情，上訴人
如欲接被上訴人返家同居，自應本諸親愛誠摰之心與被上訴人溝通，並就其毆打被上
訴人成傷之事向被上訴人表示歉意，獲取被上訴人之諒解，俾解消被上訴人因被毆打
而產生之精神上痛苦與其對於未來婚姻生活之疑懼，進而回復夫妻同居共同生活之狀
態。上訴人未循此方式請求被上訴人返家同居，自八十四年三月間被上訴人被接回娘
家時起，即不加聞問，從不至被上訴人娘家探望被上訴人，亦未向被上訴人表示歉意
或表示要接被上訴人返家，於八十六年五月二十日被上訴人因長女就學戶籍問題與其
溝通時，更表明要被上訴人母女戶籍一併遷出，且訴請法院判命被上訴人與其同居，
復刻意隱瞞被上訴人被接回娘家之事實，捏稱：被上訴人離家出走，拋夫棄女，至今
音訊全無，經其四處查訪，仍不知去向云云，顯對其毆打被上訴人成傷之事並無懺悔
，更乏改善兩造夫妻感情之誠意，於此情況，被上訴人拒絕返家與上訴人同居，難謂
無正當理由。因而維持第一審所為上訴人敗訴之判決，駁回上訴人之上訴，於法核無
違誤。查裁判係以最後事實審法院言詞辯論終結時所得資料為基礎，在此之後，如被
上訴人不能與上訴人同居之正當理由失其存在時，依法被上訴人仍應與上訴人同居，
故原判決並非含有兩造永遠不必同居之意。上訴論旨，指摘原判決為不當，求予廢棄
，非有理由。
據上論結，本件上訴為無理由。依民事訴訟法第四百八十一條、第四百四十九條第一
項、第七十八條，判決如主文。
中      華      民      國    八十九    年      八      月     十八     日
                              最高法院民事第三庭
                                  審判長法官  范  秉  閣
                                        法官  朱  建  男
                                        法官  許  澍  林
                                        法官  鄭  玉  山
                                        法官  陳  淑  敏
      右正本證明與原本無異
                                              書  記  官
中      華      民      國    八十九    年      九      月      四      日


司法院資訊處製作；財團法人民間司法改革基金會備份。
